【裁判字號】    92,簡上,229
【裁判日期】    921021
【裁判案由】    給付會款
【裁判全文】
臺灣板橋地方法院民事判決  九十二年度簡上字第二二九號
    上  訴  人  甲○○
    上  訴  人  乙○○
    訴訟代理人  李育承
右當事人間請求給付會款事件，上訴人對於中華民國九十二年六月二十七日臺灣板橋
地方法院三重簡易庭九十二年度重簡字第二八○號第一審判決提起上訴，業經本院於
九十二年十月七日辯論終結，並判決如左：
    主  文
兩造上訴均駁回。
第二審訴訟費用由兩造各自負擔。
    事  實
甲、上訴人甲○○方面：
一、聲明：求為判決：
（一）原判決不利於上訴人甲○○部分廢棄。
（二）右開廢棄部分，對造上訴人乙○○在第一審之訴駁回。
（三）駁回對造上訴人乙○○之上訴。
二、陳述：除與原判決記載相同者，茲引用之外，補稱：
（一）上訴人甲○○前邀集對造上訴人乙○○參加由其召集之合會，合會期間自民國
      （下同）七十八年五月二十日起至八十一年八月二十日止共四十一會，每月二
      十日開標，每期會款新台幣（下同）一萬元（以下簡稱系爭合會）。嗣該合會
      因故中途停會，停會當時上訴人乙○○仍為活會會員，而約定由死會會員易雄
      清償伊會款，易雄死亡前且曾向上訴人甲○○表示，已將死會會錢交給上訴人
      乙○○收訖，是上訴人乙○○歷時多年均未向上訴人甲○○催討會款。
三、證據：援用第一審所提證據。
乙、上訴人乙○○方面：
一、聲明：求為判決：
（一）原判決不利於上訴人乙○○部分廢棄。
（二）右開廢棄部分，對造上訴人甲○○應就十三萬元，再給付自八十一年八月二十
      四日起至九十一年十二月三十日止，按年息百分之五計算之利息。
（三）駁回對造上訴人甲○○之上訴。
二、陳述：除與原判決記載相同者，茲引用之外，補稱：
（一）原判決既認上訴人乙○○曾提出存證信函催告上訴人甲○○給付會款，上訴人
      即自催告時起已負遲延責任。惟原判決復認該遲延利息係自支付命令送達之翌
      日起算，實不無違誤。
（二）原審認系爭債務乃屬給付無確定期限，然如何約定始可謂為雙方就給付定有確
      定期限，就此我國民法並無明文規定。按「給付按日曆定有期限，而債務人未
      在該期限給付者，債務人不須經催告即陷於給付遲延」，德國民法第二百八十
      四條第二項定有明文，於此我國民法應為相同之解釋。查系爭互助會會單載明
      「每月二十日下午一時正開標」、「三天內繳清」等語，是每月二十四日乃為
      繳款期限，被上訴人請求自八十一年八月二十四日起給付遲延利息，實屬有據
      ，原審認定系爭債務乃給付無確定期限，洵有違誤。
三、證據：除援用第一審所提證據外，補提互助會會單影本乙份為證。
    理  由
一、本件上訴人乙○○起訴主張：上訴人甲○○前邀集其參加由伊所召集，會期由七
    十八年五月二十日起至八十一年八月二十日止，共四十一會之合會，約定每月二
    十日開標，每期會款一萬元，並經上訴人乙○○加入一會，按期繳納會款至七十
    九年四月止，仍為未標活會，詎上訴人甲○○竟於七十九年五月二十日停標倒會
    ，連同會首共進行十三會，上訴人乙○○共計已繳納會款九萬九千八百元，則上
    訴人甲○○於倒會後，應給付其之合會會款總計為十三萬元，並應自系爭合會會
    期結束第三日後即八十一年八月二十四日起至清償日止計算法定遲延利息。為此
    ，爰依合會法律關係，請求上訴人甲○○給付十三萬元，及自八十一年八月二十
    四日起至清償日止，按年息百分之五計算之利息。
二、上訴人甲○○則以：伊於七十九年四月停會後曾召開債權人會議，決議由活會者
    向死會者收取會款，其中上訴人乙○○之活會會款部分即應向會單所示第二十五
    號死會會員易雄收取，而易雄於八十年三月間即向上訴人乙○○清償完畢。況上
    訴人甲○○實際所收會款連同會首只有十二會、金額合計八萬六千六百元，而非
    上訴人乙○○所主張之已進行十三會及已收九萬九千八百元云云，資為抗辯，
三、上訴人乙○○主張系爭合會由上訴人甲○○擔任會首，共四十一會，會期由七十
    八年五月二十日起至八十一年八月二十日止，每月二十日開標，每期會款一萬元
    。經上訴人乙○○參加一會，迄上訴人甲○○於合會進行中停標倒會時，上訴人
    乙○○仍為未標活會之事實，業據上訴人乙○○提出互助會單一件為證，且為上
    訴人甲○○所不爭執，自足信為真實。另上訴人乙○○主張上訴人甲○○係於七
    十九年五月二十日停標倒會，連同會首共進行十三會，上訴人乙○○共計已繳納
    會款九萬九千八百元，本件上訴人甲○○應給付上訴人乙○○合會金額十三萬元
    乙節，則為上訴人甲○○被告所否認，並以前揭情詞置辯。經查：
（一）按當事人主張之事實，經他造於準備書狀內或言詞辯論時或在受命法官、受託
      法官前自認者，無庸舉證；又自認之撤銷，除別有規定外，以自認人能證明與
      事實不符或經他造同意者，始得為之，民事訴訟法第二百七十九條第一、三項
      分別定有明文。本件上訴人乙○○主張系爭合會係於七十九年五月間停標倒會
      ，總計進行十三會之事實，業據上訴人甲○○於九十二年三月十一日、同年四
      月十六日在原審所提出之民事答辯狀內分別自認「‧‧被告（即上訴人甲○○
      ）於七十九年五月停會後馬上召開債權會議‧‧」（見原審卷第一四頁第六行
      ）、「‧‧被告（即上訴人甲○○）於七十九年五月停會後該會之處理如下‧
      ‧」（見原審卷第三四頁第二行）等情在卷。雖上訴人甲○○辯稱：系爭合會
      係於七十九年四月間停會，含會首只開過十二會，答辯狀中如上開內容之記載
      是因當時頭昏而寫錯云云，然渠就此並未舉證證明其於上開答辯狀內所為之陳
      明與事實不符，且未經上訴人乙○○所同意，是上訴人甲○○自不得任意撤銷
      或更正渠前開自認。參以，上訴人甲○○於原審九十二年五月十四日提出之答
      辯狀記明包含編號二十號之郭春發在內共計十一名會員得標（見原審卷第五八
      頁）；而渠於原審同年四月十六日提出之答辯狀除載明郭春發外，另記明系爭
      合會會單編號六、七、九、十、十二、二十五、二十七、四十、二十二、三十
      六及二十九號，共十一名會員為死會（見原審卷第三四頁）等情，綜合上開答
      辯狀所載情節，益徵系爭合會包含郭春發在內計有十二名會員業已死會，由此
      推知系爭合會於加計會首部分至少已進行十三會。雖上訴人甲○○復主張渠於
      前述九十二年五月十四日提出之答辯狀所載「郭春發」應更正為「李惠美」，
      然渠空言更正，亦與前述民事訴訟法第二百七十九條第三項規定不符，是上訴
      人乙○○系爭合會係於七十九年五月間停標倒會，依起會日期計算至倒會日止
      ，業已進行十三會乙節，堪以採信；上訴人甲○○前開辯解，要無可採。至上
      訴人甲○○於原審另提出之錄音帶，經原審當庭勘驗結果，其談話聲音不清晰
      ，無從辨明錄音帶中談話者之陳述內容，有筆錄附於原審卷可稽（見原審卷第
      七七頁），且為兩造所不爭，自無從為上訴人乙○○僅繳交八萬六千六百元即
      十二期會款之證明，附此敘明。
（二）次按民法債編於第七百零九條之一以下增訂合會契約之規定，但上開規定係於
      八十八年四月二十一日修正公布，八十九年五月五日施行，且依債編施行法第
      一條規定，民法債編修正施行前發生之債，除有特別規定外，亦不適用修正後
      之規定，上開民法債編修正增訂第七百零九條之一以下有關合會契約之規定，
      於債編施行法中並未特別規定得適用於修正施行前發生之合會債務。本件合會
      契約自七十八年五月二十日起會迄七十九年五月倒會止，均在民法債編前開修
      正之前，尚無民法債編第七百零九條之一以下規定之適用，是其會首與會員間
      之權利義務，仍應依民間原有習慣定之。而依臺灣民間合會習慣，合會係會首
      與會員間所訂定立之契約，會員與會員間並無法律關係之存在，合會定期開標
      ，以標金（即所謂利息）最高者為得標，會員得標時應付出標金，此項標金為
      未得標會員所應得之利益，會首倒會應認為有損害未得標會員所應得之利益之
      行為，對於未得標會員，除應給付原繳會款外，並應負給付標金之義務（最高
      法院六十三年台上字第一一五九號判例意旨參照）。本件合會係於七十八年五
      月二十日起會，每月一期，共有四十一會，每期會款一萬元，按月於每月二十
      日開標，業於七十九年五月間停標倒會，已進行十三會，俱如前述；又系爭合
      會係採內標式，並經上訴人甲○○於原審陳明在卷（見原審卷第七七頁第五行
      ），且為上訴人乙○○所不爭，足徵系爭合會係屬於標息先扣之內標制，揆諸
      前揭說明，系爭合會會員得標時應付出之標金，係未得標會員所應得之利益，
      系爭合會會首即上訴人甲○○於七十九年五月倒會時，應認為有損害未得標會
      員即上訴人乙○○所應得之標金利益；上訴人甲○○對於上訴人乙○○，除應
      給付原繳十三次會款外，並應負給付標金之義務。而以系爭合會每期會款一萬
      元計算，則上訴人乙○○自得請求被告給付已付會款及標金共計十三萬元。
（三）另上訴人甲○○雖辯稱系爭合會停標後曾召開債權人會議決議由活會者向死會
      者收取會款，而上訴人乙○○之會款應向死會會員即訴外人易雄收取，經易雄
      於八十年三月間即向上訴人乙○○清償完畢云云。然此為上訴人乙○○所否認
      ，上訴人甲○○復自承訴外人易雄已死亡多年，而無從調查；而伊於原審所聲
      請訊問系爭合會之其他會員，就會首個別與上訴人乙○○會款債務之清償事實
      亦顯然無從證明。再上訴人乙○○歷時十餘年始向上訴人甲○○催討會款，乃
      其個人權利之行使，在無其他佐證之情形下，尚無從以此遽行推論其係因已獲
      清償而遲未行使其請求權。此外，上訴人甲○○復未能舉證證明渠其積欠上訴
      人乙○○會款及標金債務均已因清償而消滅，是渠此部分所辯，亦無可採。至
      上訴人甲○○於原審提出本院三重簡易庭九十二年重簡字四四二號通知書抗辯
      本件上訴人乙○○重複起訴乙節；經查該九十二年度重簡字第四四二號給付會
      款事件，業經上訴人乙○○於九十二年四月十八日撤回起訴，有本院三重簡易
      庭民事辦案簿一紙附於原審卷可稽，本件上訴人乙○○自無違反一事不再理原
      則，附此敘明。
四、綜上所述，上訴人乙○○主張上訴人甲○○積欠其活會會款十三萬元，堪信為真
    實，上訴人甲○○前開抗辯均無可採。按給付無確定期限者，債務人於債權人得
    請求給付時，經其催告而未為給付，自受催告時起，負遲延責任；其經債權人起
    訴，或依督促程序送達支付命令者，與催告有同一之效力，民法第二百二十九條
    第二項定有明文。系爭合會會單固載明「每會一萬元整，（標息）最低一萬元，
    三天內繳清」，惟此係指會員關於死會或活會會款應於每月開標後三日內向會首
    繳清，而非約定會首之給付期限。上訴人乙○○復未能證明兩造間另有約定會首
    給付活會會員會款及標金之明確期限，是縱認系爭合會會期至八十一年八月二十
    日屆滿結束，亦難推認會首於會期結束後三日內為給付活會會員會款或標金之清
    償期限。至上訴人乙○○於原審所提存證信函固有九十一年十二月四日寄送之郵
    戳，惟其未能舉證證明該存證信函已經上訴人甲○○收受，尚難遽認其已向林某
    為催告，是應認迄於本件支付命令送達上訴人甲○○時即九十一年十二月三十日
    （見卷附送達證書），始經上訴人乙○○為合法之催告。則上訴人乙○○主張上
    訴人甲○○應自系爭合會結束第三日後即八十一年八月二十四日起，給付其遲延
    利息，尚嫌無據。從而，上訴人乙○○依合會契約之法律關係，請求上訴人甲○
    ○給付會款（含標金）十三萬元，及自支付命令送達被告之翌日即九十一年十二
    月三十一日起至清償日止，按年息百分之五計算之利息，為有理由，應予准許；
    逾此範圍之利息請求，為無理由，應予駁回。原審判命上訴人甲○○給付上訴人
    乙○○十三萬元，及自九十一年十二月三十一日起至清償日止，按年息百分之五
    計算之利息，而駁回上訴人乙○○其餘利息之請求；並就上訴人乙○○勝訴部分
    依職權宣告假執行，經核並無造誤。兩造各就其敗訴部分上訴，指摘原判決不當
    ，求予廢棄改判，為無理由，應駁回其上訴。
五、本件事證已臻明確，兩造其餘之攻擊及防禦方法，經本院審酌後，核與判決結果
    不生影響，故不逐一論究說明，附敘明之。
六、據上論結，本件兩造之上訴均為無理由，依民事訴訟法第四百三十六條之一第三
    項、第四百四十九條第一項、第七十八條，判決如主文。
中      華      民      國    九十二    年      十      月      二十一  日
                                          臺灣板橋地方法院民事第二庭
~B審判長法官  陳忠行
~B法      官  林錫凱
~B法      官  林玫君
右正本證明與原本無異
不得上訴。
中      華      民      國    九十二    年      十      月      二十一  日
~B法院書記官  王政煌


司法院資訊處製作；財團法人民間司法改革基金會備份。
